臺灣高等法院臺中分院刑事判決　　　　96年度上易字第1885號
上　訴　人　臺灣臺中地方法院檢察署檢察官
被　　　告　乙○○
上列上訴人因被告贓物案件，不服臺灣臺中地方法院96年度易字
第2769號中華民國96年8月21日第一審判決（起訴案號：臺灣臺
中地方法院檢察署96年度偵字第10074號），提起上訴，本院判
決如下：
    主  文
上訴駁回。
    理  由
一、公訴意旨略以：被告乙○○係址設於臺中市○○路七八九巷
    七六號「同國企業社」之負責人，經營資源回收廠之業務，
    其明知林勝豐（起訴書誤載為真實姓名、年籍不詳之男子，
    嗣經蒞庭檢察官於原審審理、論告時陳明為林勝豐）自民國
    九十六年三月間某日起至同年四月上旬止，多次攜至上址「
    同國企業社」銷售予其合計數量即：後述經警扣得之鋅製木
    工機零件一百十二公斤，係屬林勝豐之父即被害人甲○○所
    有、遭林勝豐所竊取之贓物（林勝豐竊盜犯行部分，未據被
    害人甲○○告訴），竟仍以每公斤新臺幣（下同）五十元之
    價格向林勝豐收購之，而故買贓物。嗣被告於九十六年四月
    十二日十五時三十分許，在上址「同國企業社」為警查獲，
    並當場扣得鋅製木工機零件一百十二公斤（下稱前開鋅製零
    件）。因認被告涉犯刑法第三百四十九條第二項之故買贓物
    罪嫌等語。
二、按犯罪事實應依證據認定之，無證據不得認定其犯罪事實，
    又不能證明被告犯罪者，應諭知無罪之判決，刑事訴訟法第
    一百五十四條第二項、第三百零一條第一項分別定有明文。
    次按認定犯罪事實應依證據，為刑事訴訟法所明定，故被告
    否認犯罪事實所持之辯解，縱屬不能成立，仍非有積極證據
    足以證明其犯罪行為，不能遽為有罪之認定；事實之認定，
    應憑證據，如未能發現相當證據，或證據不足以證明，自不
    能以推測或擬制之方法，以為裁判基礎；認定犯罪事實所憑
    之證據，雖不以直接證據為限，間接證據亦包括在內。然而
    無論直接或間接證據，其為訴訟上之證明，須於通常一般之
    人均不致有所懷疑，而得確信其為真實之程度者，始得據為
    有罪之認定，倘其證明尚未達到此一程度，而有合理之懷疑
    存在時，事實審法院復已就其心證上理由予以闡述，敘明其
    如何無從為有罪之確信，因而為無罪之判決，尚不得任意指
    為違法（最高法院三十年上字第一八三一號、四十年臺上字
    第八六號、七十六年臺上字第四九八六號判例參照）。
三、公訴人認為被告乙○○涉有前揭故買贓物罪嫌，無非以：(一)
    扣案之前開鋅製零件，係屬被害人即證人甲○○遭其子即證
    人林勝豐竊取之贓物；(二)被告於前揭時地，係以每公斤五十
    元之價格，有償向證人林勝豐購買前開鋅製零件；(三)證人林
    勝豐就其出售前開鋅製零件予被告之各次時間、次數、數量
    ，及期間中證人林勝豐又買回部分鋅製零件之時間、次數、
    數量、原因，暨證人林勝豐買回部分鋅製零件後再販售予被
    告之時間、次數、數量等情，與被告之供述有所出入，不足
    為有利被告認定之依據；(四)被告前於九十二年、九十五年間
    ，即曾二次因故買贓物犯行均經法院判處有罪之刑事前案紀
    錄，且被告既經營資源回收廠，對於舊貨、回收物之收買程
    序自當更為慎重，詎被告就其向證人林勝豐所購入前開鋅製
    零件未做購買紀錄或登簿，再參以被告於偵查中亦自承前開
    鋅製零件是新的會懷疑有問題等語，足見被告認知前開鋅製
    零件係屬來源不明之贓物而仍故買之，為其所憑之論據。訊
    據被告乙○○，固不否認其於前揭時、地，有以每公斤五十
    元之價格，有償向證人林勝豐買受前開鋅製零件之事實，惟
    堅詞否認有何前揭故買贓物之不法犯行，辯稱：林勝豐說前
    開鋅製零件是他（即指林勝豐，下同）家的，因為他父親搬
    遷工廠，他父親叫他拿來賣的，期間林勝豐又有以原先向伊
    購入之相同價錢，再向伊買回先前伊所購入之鋅製零件，伊
    不知道前開鋅製零件是林勝豐竊取而來之贓物等語。經查：
  (一)證人甲○○於九十六年四月十二日自嘉義返回其臺中市○○
    區○○路一一二巷八六弄二八號住處，發現置放於其上址住
    處旁倉庫內、其加工製造而屬其所有之前開鋅製零件遭竊，
    其旋即於同日自行在被告經營之上址「同國企業社」處發現
    前開鋅製零件後，始進一步報警處理，再經警於同日十五時
    三十分許，在上址「同國企業社」扣得前開鋅製零件，嗣時
    隔數日後證人甲○○向證人林勝豐告知前開鋅製零件遭竊及
    報警之事後，證人林勝豐始向證人甲○○坦承自己擅自竊取
    前開鋅製零件並攜至上址「同國企業社」以每公斤五十元之
    價格出售予被告等情，業據證人甲○○、林勝豐分別於原審
    審理時結證明確，互核情節相符，並有前開鋅製零件扣案可
    證，固堪認前開鋅製零件為證人甲○○所有，且係證人甲○
    ○之子即證人林勝豐擅自竊取前開鋅製零件之事實。惟參諸
    證人林勝豐於原審審理時明確結證：伊將鋅製零件賣給乙○
    ○時，伊有向乙○○說鋅製零件是伊父親所有之庫存貨品；
    伊大致的意思是向乙○○說伊父親要搬工廠要把這些鋅製零
    件賣掉，伊向乙○○說伊家裡要賣掉，要搬去別的地方，所
    以這些鋅製零件貨物沒有用到，要先賣掉；伊將鋅製零件賣
    給乙○○時有說伊父親不在家；乙○○並不知道伊沒有取得
    甲○○同意而將鋅製木工機零件賣給乙○○等語，已難認被
    告係於知悉前開鋅製零件為屬證人林勝豐不法取得之贓物情
    形下，仍基於故買贓物之犯意，而向證人林勝豐購買前開鋅
    製零件。
  (二)被告雖於偵查中陳稱：前開鋅製零件是新的，伊會懷疑有問
    題等語。惟參諸被告自九十六年三月間某日起至同年四月上
    旬止，多次向證人林勝豐購買鋅製零件之過程中，期間證人
    林勝豐有數次以原先出售予被告之相同價錢，再向被告買回
    先前出售予被告之鋅製零件乙節，亦據證人林勝豐於原審審
    理時結證明確。則前開鋅製零件實際上既屬證人林勝豐之父
    即證人甲○○所有，且係證人林勝豐自其家中自行攜至被告
    經營之上址「同國企業社」處出售予被告，期間證人林勝豐
    甚且又有向被告再買回先前所出售鋅製零件，於此情形，顯
    難認被告知悉證人甲○○、林勝豐間之內部關係（即證人林
    勝豐未得到證人甲○○之同意或授權而擅自竊取並出售前開
    鋅製零件）外，亦難認被告係於知悉前開鋅製零件為屬證人
    林勝豐所不法取得贓物之情形下，仍故意向證人林勝豐購買
    前開鋅製零件。則被告主觀上是否係基於買受贓物之故意，
    始向證人林勝豐購買前開鋅製零件，實仍有相當程度之合理
    懷疑存在，自難逕予不利被告之認定。
  (三)況證人甲○○係於九十六年四月十二日，自嘉義返回其臺中
    市○○區○○路一一二巷八六弄二八號住處始發現前開鋅製
    零件遭竊，並於同日自行在被告經營之上址「同國企業社」
    處發現前開鋅製零件後，始進一步報警處理乙節，亦如前述
    。衡情被告事前倘已知悉前開鋅製零件係屬不法取得之贓物
    ，始向證人林勝豐購買前開鋅製零件，被告豈有在與證人林
    勝豐交易贓物長達約一個月之期間，仍將前開鋅製零件置放
    在證人甲○○自行至上址「同國企業社」時，即能輕易發現
    贓物所在（即前開鋅製零件置放位置）之理？由此益見倘遽
    認被告係基於買受贓物之故意，始向證人林勝豐購買前開鋅
    製零件，顯屬速斷。從而，縱令被告於購買前開鋅製零件之
    過程中，疏未詳載前開鋅製零件各次購買之紀錄，或係證人
    林勝豐於原審審理時關於其出售、買回及嗣再出售鋅製零件
    予被告之各次時間、次數、數量等細節之證言，縱與被告之
    供述並未完全一致，顯均無從依此推認被告主觀上即係基於
    買受贓物之故意，而向證人林勝豐購買前開鋅製零件甚明。
  (四)至被告前於九十二年、九十五年間，曾二次因故買贓物案件
    分別經本院以九十二年度易字第二二八九號、九十六年度簡
    字第一四○號判處有罪確定之刑事前案紀錄乙節，固有臺灣
    高等法院被告前案紀錄表及前開刑事判決書各一件附卷可按
    。然前開二案件被告所購買者，分別均係一次向他人購買鞋
    模四具、向他人購買產業道路上之水溝蓋二個，此觀前開刑
    事判決書內容甚明，亦據被告自承在卷，足見被告於前開二
    案件中所故買贓物之客體、買受過程、購買期間等情，均與
    本案被告向證人林勝豐購入前開鋅製零件之情節顯有不同，
    亦互不相涉，自不得以比附援引或逕以推測或擬制方法，作
    為本案不利被告認定之憑據。
四、原審以本件公訴人所舉之證據，尚難證明被告係基於買受贓
    物之故意而向證人林勝豐購買前開鋅製零件。此外，復查無
    其他積極證據，足資證明被告確有公訴人所指前揭故買贓物
    之犯行，參照上揭法條及判例意旨，因認不能證明被告犯罪
    ，依法而為被告無罪之諭知，並無違誤。按檢察官就被告犯
    罪事實，應負舉證責任，並指出證明之方法。因此，檢察官
    對於起訴之犯罪事實，應負提出證據及說服之實質舉證責任
    。倘其所提出之證據，不足為被告有罪之積極證明，或其指
    出證明之方法，無從說服法院以形成被告有罪之心證，基於
    無罪推定之原則，自應為被告無罪判決之諭知（最高法院九
    十二年台上字第一二八號判例參照）。本件查無證據證明被
    告有何檢察官所指之犯行，已詳見前述，而原審判決就卷內
    證據調查之結果，而為綜合判斷、取捨，認仍無從證明上開
    木工機零件一百十二公斤，乃被告知悉為贓物而仍故予買受
    ，其得心證之理由已說明甚詳，所為論斷從形式上觀察，亦
    難認有違背經驗法則、論理法則，或有其他違背法令之情形
    ，自難任意指為違法。檢察官提起上訴認：(一)於被告經營之
    同國企業社資源回收場查扣之112公斤重全新鋅製木工機零
    件，均屬被害人甲○○所有，經甲○○之子林勝豐竊取後逕
    兜售與被告之事實，業據被害人甲○○及證人林勝豐到庭證
    述明確。(二)雖被告於原審準備程序中辯稱：賣給我的人是甲
    ○○的兒子林「源」豐，他每次都拿約20、30公斤的鋅製木
    工機零件賣給我，每次約1千多元，前後共賣給我7、8次，
    時間從96年3月到同年4月11日，他說這是他家裡的零件，他
    爸爸要搬遷工廠，是他爸爸叫他拿來賣的，這期間他有向我
    買回3次，每次買回的數量約10幾公斤，買回時他只是說那
    是他們家裡的東西要買回去，我依照他賣給我的價錢每公斤
    50元賣給他，最後一次他買回去後，又賣1、2次給我，這1
    、2次賣給我的數量只有1、2公斤，我不知道是贓物云云。
    (三)而查，證人林勝豐於原審到庭證稱：「我好像賣2、3次數
    量共1百多公斤的鋅給被告，時間是在96年3月，2星期內賣
    約2、3次，每次賣約30、40公斤，總數120公斤左右」等語
    ，其後改稱：「（問：被告說你前後共賣給他7、8次為何與
    你所說次數不同？）我不知道是何人記錯，可能是被告記錯
    ，我中途有再去向被告把我先前賣給他的鋅買回來，我記得
    這中間我又有4次向被告把鋅買回來，我每次買回來也是30
    、40公斤，我賣給被告後再買回來，買回來後又賣2、3次給
    被告，最後這2、3次賣得總數量就是1百多公斤」等語。另
    先證稱：「我向被告說這些鋅是我爸的庫存貨品，目前無用
    到，要賣掉」等語，其後改稱：我向被告說我家裡要賣掉，
    要搬去別的地方，所以這些貨物沒有用到，要先賣掉」等語
    。證人林勝豐所證，前後不一，且就被告購入之時間、次數
    、重量及其買回之時間、次數、重量、原因、其買回後再販
    售與被告之時間、次數、重量等，均明顯與被告上開辯解有
    所出入，證詞有嚴重之瑕疵，毫無憑信性，其所言自不足資
    為有利於被告之認定。原審無視上情，逕採林勝豐所為迴護
    被告部份之證言，理由難認完備。(四)況苟如被告所辯，林勝
    豐已告知欲買回系爭屬於家中所有之零件，則系爭零件顯尚
    有用途，被告竟於林勝豐買回後再向林勝豐購入同樣之零件
    ，且未詢問其間原因，顯見被告應知系爭零件來源有異。(五)
    再者，被告既係以收購舊貨為業，前並曾於92年、95年間，
    因故買贓物犯行，分別遭法院判處有期徒刑5月、拘役30 日
    確定，則其對於舊貨、回收物之收買程序，自當更為慎重。
    詎被告對其與林勝豐間之交易，竟均未做成購買紀錄或登簿
    ，此經被告於警詢及初次偵訊時自承，被告收購之價格（50
    元）復較他家（60元）便宜，且被告於偵訊中亦坦稱：東西
    是新的會懷疑有問題等語。依其經驗判斷，既有所懷疑，足
    見被告主觀認知系爭零件屬來源不清之物甚明。且一般兜售
    贓物者豈會自曝自己不法之行徑，明白告知收贓者兜售物來
    源不法？被告與林勝豐間並無存在可供被告信賴之基礎關係
    ，何能以林勝豐（其證詞有嚴重之瑕疵）向被告聲稱系爭贓
    物非不法取得，即據以認定被告無故買贓物之犯意？原審認
    定難謂與經驗法則相合。(六)末查，被告購得之贓物裝置於袋
    內，有附於警卷之照片可稽。若非被害人逐家查察，豈能發
    現本案，原審認被害人可輕易發現系爭贓物，而認被告未藏
    置購得之贓物，進而推認被告無故買贓物之犯意，要與事實
    不符云云。惟仍未提出其他積極證據證明被告有何知贓故買
    之犯行；均仍以證人甲○○與林勝豐之證言，擇其不利於被
    告者，採為被告有罪之論據。然此業經原審就採證法則，詳
    細說明其取捨之依據，本院認為檢察官上訴所述各節，仍不
    足以動搖原判決之基礎。本件檢察官之上訴，並無理由，應
    予駁回。
據上論斷，應依刑事訴訟法第368條，判決如主文。
本案經檢察官丙○○到庭執行職務。
中　　華　　民　　國　　96　　年　　12　　月　　31　　日
            刑事第一庭　審判長法　官　陳  紀  綱
                         　   法　官  姚  勳  昌
                              法  官  張  智  雄
上列正本證明與原本無異。
不得上訴。
                              書記官  謝  雅  惠
中　　華　　民　　國　　97　　年　　1 　　月　　2 　　日
